【裁判字號】    92,上訴,956
【裁判日期】    920514
【裁判案由】    強盜等
【裁判全文】
臺灣高等法院刑事判決                            九十二年度上訴字第九五六號
    上  訴  人  臺灣桃園地方法院檢察署檢察官
    上  訴  人
    即  被  告  庚○○
    被      告  己○○
                甲○○
                丙○○
                戊○○
    共      同
    公設辯護人  本院公設辯護人  丁○○
右上訴人因被告強盜等案件，不服臺灣桃園地方法院九十年度訴字第一八七六號，中
華民國九十一年十一月六日第一審判決（起訴案號：臺灣桃園地方法院檢察署九十年
度偵字第一四一二號、九十年度偵字第二二○一號），提起上訴，本院判決如左：
    主  文
上訴駁回。
    事  實
一、庚○○曾於民國八十八年間因違反毒品危害防制條例案件，經臺灣桃園地方法院
    於八十九年三月九日以八十八年易字第二五九二號判決判處有期徒刑五月，八十
    九年四月二十一日確定，於九十年七月八日執行完畢（未構成累犯）。詎仍不知
    警惕，復於八十九年十二月二十五日凌晨二時許，在國道一號公路南崁交流道下
    ，以新台幣（下同）一萬元之代價，向乙○○購買第二級毒品安非他命（所涉販
    賣毒品罪嫌由檢察官另行偵辦），因發現其交付之安非他命數量短少，遂心生不
    滿，約由宋智發（已判刑確定）基於幫助傷害之犯意，先以清償欠款為由，約乙○○於當日下午四時許，在桃園縣蘆竹鄉○○路「特力屋倉儲」停車場見面還款
    ，庚○○則與不知情之己○○、甲○○、戊○○、丙○○於同日下午三時許在該
    處等候，乙○○依約於當日下午四許駕駛車號Ｖ六─八七一五號自小客車搭載其
    友人池家增前來，宋智發遂趨前向乙○○還款後駕車離去，一旁守候之庚○○隨
    即上前質問乙○○關於毒品數量不足一事，並要求乙○○補足毒品不足之部分，
    詎遭乙○○拒絕，竟基於傷害之犯意，並萌生意圖為自己不法之所有犯意，出手
    毆打乙○○，使其受有右前臂瘀血（起訴書誤載為左前臂瘀血）、右側頭皮擦裂
    傷等之傷害，並以此強暴方式，致令乙○○因此飽受驚嚇而不能抗拒後，強取其
    手上之紅色皮包一只（內有現金三萬六千元）及掛在脖子上的ＨＯＬＬＥ  ＫＩ
    ＴＴＹ行動電話一支，乙○○於庚○○俯身撿拾掉落於地上之行動電話時趁隙逃
    脫，庚○○見狀遂駕駛乙○○遺留於現場之前開自小客車，搭載己○○、池家增
    離開，甲○○、戊○○、丙○○則駕駛另一部自小客車離去。嗣庚○○將紅色皮
    夾內現金取出後，連同該自小客車一併棄置於中壢市○○路之「大丹賣場」（起
    訴書誤載為大單賣場）停車場附近，行動電話交由不知情之女友童曉芬使用，現
    金則花用殆盡。
二、案經乙○○訴由桃園縣警察局大園分局報請臺灣桃園地方法院檢察署檢察官偵查
    起訴。
    理  由
壹、被告庚○○部分：
一、訊據被告庚○○固不否認於右揭時地有毆打乙○○並取走其行動電話、皮包，並
    駕駛其自小客車離去之事實，惟矢口否認有強盜之犯行，辯稱：行動電話及皮包
    均係與被害人乙○○互毆時，自被害人身上掉落，伊僅係將之拾起，並非強搶而
    來云云。
二、經查：被告庚○○於右揭時、地，毆打被害人乙○○成傷，並藉此強暴方式，壓
    制被害人使其不能抗拒後而強取手上之皮包，及掛於脖子上之行動電話之犯罪事
    實，業據被告庚○○二度於警訊中供稱：伊先動手毆打吳女，再強盜吳女之皮包
    及手機，當時手機掛在吳女脖子上，經伊出手毆打她，並強行搶走手機與她手上
    拿的皮包，內有現金三萬五千元（應為三萬六千元）等語在卷（參見臺灣桃園地
    方法院檢察署九十年度偵字第一四一二號偵查卷第六頁、第二○○頁背面），並
    經被害人乙○○於警偵訊及原審調查時指訴甚詳，核與同案被告己○○、甲○○
    、戊○○、丙○○於警訊中指稱：有看到被告庚○○突然間出手毆打乙○○且搶
    下她掛在脖子上的行動電話及手上皮包，後來乙○○逃離現場等語（參見臺灣桃
    園地方法院檢察署九十年度偵字第二二○四號偵查卷第四頁、第六頁、第十頁、
    第十三頁）；被告己○○嗣並於偵查中補稱：當時被害人乙○○正要離開，結果
    被告庚○○去跟乙○○在駕駛座外講話，謝說「妳欠我錢要還」，吳說「無欠錢
    」，結果就吵起來，後來庚○○扯落吳女之手機後，就搶她皮包，吳女趁被告庚○○撿拾手機跑掉，庚○○就是要搶吳女之皮包等語（參見上開偵查卷第九二頁
    、第二四四頁背面）；被告甲○○於偵查中指稱：「阿龍」（即被告庚○○）在
    吳女的駕駛座旁和吳女講話，「阿龍」打那女的十多下（用手、腳亂打），剛開
    始「阿龍」就用手去搶那女的脖子上手機及皮包等語（參見上開偵查卷第九四頁
    ）；被告戊○○於偵查中指稱：「阿龍」有搶那女的手機及打她等語（參見上開
    偵查卷第九五頁）；被告戊○○、丙○○二人於本院調查時再度供稱：確有目睹
    被告庚○○出手毆打乙○○，並動手搶被害人之行動電話及皮包等語（參見原審
    九十年十二月三日及九十一年一月十五日審理筆錄）；及證人池家增於警訊中證
    稱：伊下車有看見被害人乙○○被綽號「小龍」之人（即被告庚○○）毆打，並
    目睹「小龍」搶乙○○的皮包等語（參見同署九十年度偵字第一四一二號偵查卷
    第二十一頁），於偵查中續稱：我看見打吳女之人，把吳女的手機搶過來丟在地
    上，還看那人把吳女置於手上之皮包搶過來，有看見那人打吳女等語（參見上開
    偵查卷第二四九頁背面）均屬相符，而被害人乙○○遭被告庚○○強劫財物時，
    雖據被告庚○○、己○○、甲○○、丙○○及證人池家增所述，曾與被告庚○○
    發生拉扯，惟被害人嗣即遭被告庚○○毆擊成傷，直至九十年一月十日前往敏盛
    綜合醫院大園分院就診時，仍可驗得右前臂瘀血、右側頭皮擦裂傷、浮腫等之傷
    害，有該醫院出具之診斷證明書一紙在卷可稽，足徵被告當時下手非輕，被害人
    為一年僅二十餘歲之弱質女子，受傷之餘且處於孤立無援之情況下，面對身強體
    壯之被告所施加之攻擊，勢必驚慌失措，極其恐懼，難有再予抵禦之能力，此由
    被害人一見被告庚○○撿拾行動電話，疏未注意之際，即棄其車輛及友人池家增
    於不顧以求自身先行脫險之過程以觀，亦可推知被害人在當時遭迫害之客觀情境
    及畏懼心理之下，已陷於無法抗拒之狀態至明，被告庚○○上開所辯未強取吳女
    財物云云，顯係事後卸責之詞，自不足採信。至公設辯護人固以：雖吳女之皮包
    內有三萬六千元，被告取走本意在留置以賠償，所以連行動電話也取走，至於車
    號Ｖ六─八七一五號自用小客車，渠等並無不法所有之意思，按刑法上之強盜罪
    ，以有為自己或第三人不法所有之意圖為構成要件之一，若奪取他人財物係基於
    他種目的，而非出於不法所有之意思者，縱其行為違法，要不成立強盜罪，是被
    告庚○○強取吳女財物，係因吳女販毒數量不足，欲取回不足數量部分之價款，
    雖行為不法，惟與強盜罪有間等語為辯，然以被告至遲於取得皮包時，即知內有
    現款三萬六千元，顯逾其購買毒品之價額，倘被告僅意在彌補損失，其溢額部分
    自當設法返還被害人，以免其購毒情事隨案情之發展而曝光，但被告不惟於偵查
    中自承已將上開現金花用殆盡（參見上開偵查卷第二○五頁），且事後與被害人
    之夫邱光忠交涉還車事宜時，就上開財物是否歸還一事則始終未置一詞，嗣並將
    被害人之行動電話，交予不知情之女友童曉芬使用等情，分據證人邱光忠及童曉
    芬二人證述在卷，是以被告事後任意處分上開財物，全無考慮是否逾越其損失範
    圍之情事以觀，若謂其無不法所有之意圖，其誰能信。此外，復有被害人乙○○
    所有尚未領回之上開行動電話一支扣案可資佐證，是被告庚○○確有右揭強盜及
    傷害之犯行，至為灼然。
三、綜上所述，本件事證已臻明確，被告庚○○之犯行均堪認定。
四、本件檢察官認被告係犯懲治盜匪條例第五條第一項第一款之盜匪罪起訴，然查懲
    治盜匪條例業於九十一年一月三十日經總統公布廢止，同日另公布刑法增訂修正
    條文。上開法律於九十一年二月一日起分別失效、生效。按被告盜匪行為在懲治
    盜匪條例廢止前，是時刑法有關盜匪之規定，因特別法存在而不適用。今以修正
    後之刑法取代懲治盜匪條例避免修正前之刑法發生中間法之效力。故懲治盜匪條
    例廢止前後，被告行為在行為時法與裁判時法，均有刑罰規定，新修正刑法自屬
    行為後法律變更，依刑法第二條第一項規定，參酌最高法院二十五年上字第二六
    七號、二十八年上字第二三九七號、五十一年台上字第二一七九號判例意旨，自
    應就被告行為時有效之懲治盜匪條例與裁判時已修正生效之刑法比較適用，先予
    說明。經比較行為時法與裁判時法之刑度，修正後刑法該條項之法定刑為五年以
    上有期徒刑之罪，較諸懲治盜匪條例第五條第一項第一款普通盜匪罪之法定刑係
    無期徒刑或七年以上有期徒刑之罪為輕，自以裁判時之修正後刑法有利於被告庚○○，依刑法第二條第一項前段規定，即應適用裁判時之法律，應適用修正後刑
    法第三百二十八條第一項之強盜罪，公訴人因未及比較適用法律，指此部份係犯
    懲治盜匪條例第五條第一項第一款之普通盜匪罪，尚有未洽，應予敘明；又犯強
    盜罪，於實施強暴行為之過程中，如僅因單純拉扯致被害人受有傷害，乃施強暴
    之當然結果，固不另論傷害罪。惟強盜罪並非以傷人為當然之手段，若行為人另
    具有傷害之故意，且發生傷害結果，而經合法告訴，自應另成立傷害罪，查本件
    被告庚○○誘使被害人至案發現場，本即有傷害其身體之犯意，再參以被害人乙○○於審理時復指陳：被告庚○○強取財物過程中，均不斷毆打她等情，足徵被
    告於前揭強盜犯行外，應另有犯刑法第二百七十七條第一項傷害罪，公訴人認被
    告庚○○傷害被害人乙○○之行為，為所實施之強暴行為，屬強盜罪之部分行為
    ，不另論罪，依上開說明，自有未洽，亦附此敘明。被告庚○○所犯上開二罪間
    ，有方法目的之牽連關係，為牽連犯，應從一重之修正後刑法第三百二十八條第
    一項之強盜罪處斷。
五、原審適用刑法第二條第一項前段、修正刑法第三百二十八條第一項，刑法第二百
    七十七條第一項、第五十五條，審酌被告庚○○犯罪之動機、目的、手段、所生
    危害、及被告庚○○犯罪後猶飾詞狡辯，顯無悔意等一切情狀，量處有期徒刑五
    年二月。經核認事用法均無不當，被告庚○○上訴意旨表明其無不法所有意圖，
    依前述各情顯無可採，應予駁回上訴。
貳、被告己○○、甲○○、戊○○、丙○○部分：
一、公訴意旨略以：被告己○○、甲○○、戊○○、丙○○，基於幫助被告庚○○之
    犯意，於八十九年十二月二十五日下午四時許，與被告庚○○在桃園縣蘆竹鄉○○路特力屋倉儲停車場一旁埋伏等候，迨至當日下午四時許，乙○○駕駛自小客
    車搭載其友人池家增前來，一旁守候之己○○、甲○○、戊○○、丙○○等人隨
    即上前分別立於上開自小客車兩側，因認被告己○○、甲○○、戊○○、丙○○
    等四人，均涉犯懲治盜匪條例第五條第一項第一款、刑法第三十條之幫助盜匪罪
    嫌。
二、惟按刑法上之幫助犯，雖兼有積極、消極二種行為態樣，然必以有物質上、精神
    上之助力予正犯為實施犯罪之便利舉動者，方得謂為幫助犯，若僅係基於一般不
    違反生活經驗，可得知悉之情況下所為，而不具有幫助犯罪之意思行為者，則與
    幫助犯之情形尚不相符。次按告訴人之告訴，係以使被告受刑事訴追為目的，是
    其陳述是否與事實相符，仍應調查其他證據以資審認，最高法院五十二年度台上
    字第一三○○號判例亦足資參照。
三、本件公訴人認被告己○○、甲○○、戊○○、丙○○犯有幫助盜匪罪嫌，無非係
    以被告己○○、甲○○、戊○○、丙○○與被告庚○○共同埋伏在特力屋停車場
    等候被害人乙○○長達一小時，復於被告庚○○毆打被害人乙○○之際，站立於
    被害人乙○○所駕自小客車旁之客觀情狀以觀，被告己○○、甲○○、戊○○、
    丙○○等人辯稱不知情云云，無非推諉卸責之詞，不足採信；又被告宋智發誘使
    被害人乙○○至特力屋停車場，被告己○○、甲○○、戊○○、丙○○立於上開
    自小客車兩旁監控被害人池家增行動，實難謂非對被告庚○○之犯罪行為為直接
    且重要之幫助行為，為其主要論據。
四、然訊據被告己○○、甲○○、戊○○、丙○○僅坦承於被告庚○○傷害並強盜乙○○財物時在場，惟均矢口否認涉有幫助盜匪之犯行，其中被告己○○辯稱：當
    日為向被告庚○○借款四千元，始至現場，等候期間被告庚○○僅告知有朋友欠
    他錢，約其出來解決而已，對於被告庚○○之犯罪計劃不知情等語；被告甲○○
    辯稱：當日伊與被告丙○○一同至己○○住處索取欠款，己○○邀其等二人前往
    特力屋，因不認識庚○○等，故等候期間並未交談，見到庚○○與吳女衝突，感
    到害怕就與戊○○、丙○○二人駕車離開現場等語；被告戊○○辯稱：當日伊在
    被告己○○住處看電視，己○○邀伊至現場，因不認識庚○○、宋智發，只與己○○、甲○○、丙○○在車上交談，並不知當天到現場做何事，約一小時後，庚○○叫我們下車透透氣，約一、二分鐘後，看見被告庚○○動手搶乙○○皮包，
    感到害怕就與丙○○、甲○○二人駕車離開現場等語；被告丙○○則辯稱：當日
    與被告甲○○一同至己○○住處索取欠款四千元，己○○邀其等二人前往特力屋
    收錢，但不知係向誰收錢，等候期間與己○○、甲○○、戊○○在車上交談，之
    後庚○○沒說什麼叫我們下車，都站在我車子旁，並未圍住乙○○，看到被告庚○○動手搶乙○○皮包及手機，我們感到很害怕就離開現場等語，核與告訴人乙○○於本院審理時指稱：當時就被告庚○○一人毆打伊，並搶伊錢及手機，伊逃
    跑時，被告庚○○雖有叫被告己○○等人追上來抓伊，但被告己○○等人並未置
    理，亦無攔阻伊逃跑之意等語；及證人池家增於審理時到庭證述：被告等並未圍
    等語均屬相符，足見被告己○○、甲○○、戊○○、丙○○上開所辯，應非虛構
    ，否則豈有置被告庚○○之指示於不顧，而任令被害人自行逃逸之理，其等主觀
    上全無幫助被告庚○○犯罪之意思，至為灼然。此外，復無其他積極證據，足認
    其等四人確有公訴人所指幫助盜匪之犯行，既不能證明被告犯罪，自應為被告己○○、甲○○、戊○○、丙○○均無罪之諭知，經並無違誤。
五、上訴人此部分上訴意旨，仍執前詞並指被告等應認識庚○○在從事犯罪，即應負
    幫助罪責。然查被告等之在場無從據以認定有予犯罪者予以精神或物質上之助力
    ，本事件之被告僅己○○認識庚○○，陳某到「特力屋倉儲」無非想向謝某借錢
    還債，余某向己○○討債後，要招待戊○○、丙○○，因此才由一干人先行到場
    等候，始終不知有人會犯罪惹事。上訴人單憑臆測，並無具體事證，任指摘原判
    決有所不當。上訴核無理由，應予駁回。
據上論斷，應依刑事訴訟法第三百六十八條，判決如主文。
本案經檢察官賴俊雄到庭執行職務。
中      華      民      國    九十二    年      五      月     十四     日
                              臺灣高等法院刑事第十八庭
                                  審判長法  官  吳      敦
                                        法  官  劉  慧  芬
                                        法  官  吳  明  峰
右正本證明與原本無異。
如不服本判決應於收受送達後十日內向本院提出上訴書狀，其未敘述上訴之理由者並
得於提起上訴後十日內向本院補提理由書（均須按他造當事人之人數附繕本）。
                                        書記官  李  華  安
中      華      民      國    九十二    年      五      月     十五     日
附錄：本案論罪科刑法條全文
中華民國刑法第三百二十八條第一項
意圖為自己或第三人不法之所有，以強暴、脅迫、藥劑、催眠術或他法，
至使不能抗拒，而取他人之物或使其交付者，為強盜罪，處五年以上有期
徒刑。
以前項方法得財產上不法之利益或使第三人得之者，亦同。
犯強盜罪因而致人於死者，處死刑、無期徒刑或十年以上有期徒刑；致重
傷者，處無期徒刑或七年以上有期徒刑。
第一項及第二項之未遂犯罰之。
預備犯強盜罪者，處一年以下有期徒刑、拘役或三千元以下罰金。


司法院資訊處製作；財團法人民間司法改革基金會備份。
